【裁判字號】    98,簡上,41
【裁判日期】    981221
【裁判案由】    返還土地等
【裁判全文】
臺灣宜蘭地方法院民事判決              98年度簡上字第41號
上  訴  人  萬豐砂石有限公司
法定代理人  乙○○
訴訟代理人  羅明宏律師
被上訴人    甲○○
訴訟代理人  廖學興律師
            劉致顯律師
上列當事人間請求返還土地等事件，上訴人對於本院羅東簡易庭
民國98年8 月5 日98年度羅簡字第75號第一審簡易判決提起上訴
，經本院於民國98年12月7 日言詞辯論終結，判決如下：
    主      文
上訴駁回。
第二審訴訟費用由上訴人負擔。
原判決所命給付，上訴人如於假執行程序實施前，以新台幣佰
壹拾貳萬伍仟貳佰柒拾柒元為被上訴人預供擔保，得免為假執行
。
    事實及理由
一、被上訴人主張：訴外人宜建企業股份有限公司於民國94年11
    月16日將放置於宜蘭縣梅洲新段146 、147 、148 、158 、
    170 、171 、172 、173 地號土地上如附圖編號A 、B 、C
    、D 、E 、F 、G 、H 所示位置土地（下稱系爭土地）之拌
    合機設備2 組，出賣並交付予上訴人，上訴人買受前開設備
    後仍將之置於系爭土地上。嗣被上訴人經拍賣程序於民國97
    年6 月24日得標買受系爭土地，並於同年8 月5 日繳足全部
    價金取得所有權。惟上訴人未經被上訴人同意，亦無其他合
    法占用之權源，竟仍占用被上訴人之系爭土地，放置前開拌
    合機設備。嗣經被上訴人於97年12月17日以存證信函向上訴
    人請求遷移占用系爭土地上之前開拌合機設備，並將系爭土
    地返還被上訴人，上訴人均置之不理，爰依民法第767 條之
    規定請求上訴人拆除系爭土地上之拌合機設備，並返還土地
    。又上訴人無權占用被上訴人所有之系爭土地，被上訴人自
    得依民法第179 條規定請求上訴人給付相當於租金之不當得
    利，爰依法請求上訴人自97年8 月5 日至同年12月4 日占用
    3 個月期間之不當得利，共計新台幣（下同）10,805元。為
    此，被上訴人乃於原審提起本件訴訟，於原審時聲明：(一)上
    訴人應將坐落於系爭土地之地上物拆除，將土地交還被上訴
    人。(二)上訴人應給付被上訴人10,805元，及自起訴狀繕本送
    達翌日起至清償日止，按年息 5％計算之利息。原審判命上
    訴人應拆除地上物返還土地，且應給付被上訴人 5,672元，
    及自98年2月3日起至清償日止，按年息百分之 5計算之利息
    ，洵無違誤。上訴人主張占用系爭土地之相當於租金之不當
    得利，原審以系爭土地申報地價年息百分之 7計算，核屬過
    高云云，提起本件上訴；惟系爭土地位於工業區，附近土地
    本即作為工廠使用，系爭土地亦係作為砂石場利用，且系爭
    土地所在範圍之廠區面積廣達 1萬平方公尺，屬完整之區塊
    ，又近梅洲二路，對外聯絡交通堪稱方便，原審斟酌此情形
    而判命上訴人為上開給付，洵屬允洽，上訴人提起本件上訴
    ，並無理由，並答辯聲明：上訴駁回。
二、上訴人則以：上訴人所占用之系爭土地位於工業區，鄰近無
    商家，生活機能亦不佳，而被上訴人自取得系爭土地所有權
    後，即將系爭土地面臨道路之唯一出入口加裝鐵門，並上鎖
    禁止人車通行，上訴人除因拌合機設備屬於固定設施仍放置
    現場外，完全無從使用系爭土地，是系爭土地對上訴人而言
    ，並無任何商業利用價值；況系爭土地現況為無人管理之空
    地，被上訴人對於系爭土地亦無利用計劃。上訴人於原審聲
    明：駁回被上訴人之訴。原審判命上訴人應拆除地上物返還
    土地，上訴人就此固無爭執，惟就上訴人占用系爭土地之相
    當於租金之不當得利金，原審以系爭土地申報地價年息百分
    之7 計算，依前述上訴人占用系爭土地之使用狀況以觀，實
    屬過高，故提起本件上訴，並上訴聲明：(一)原判決廢棄。(二)
    第一審廢棄部分，被上訴人於第一審之訴駁回。(三)如為不利
    之判決，請准供擔保免為假執行。
三、查系爭土地位於工業區，訴外人宜建企業股份有限公司於94
    年11月16日將放置於系爭土地上之拌合機設備出賣並交付予
    上訴人，上訴人買受前開設備後仍將之置於系爭土地上；嗣
    被上訴人經拍賣程序於97年6 月24日得標買受系爭土地，並
    於同年8 月5 日繳足全部價金取得所有權；上訴人未得被上
    訴人同意，亦無其他合法占用之權源，占用系爭土地放置前
    開拌合機設備；而被上訴人自取得系爭土地所有權後，即將
    系爭土地面臨道路之唯一出入口加裝鐵門，並上鎖禁止人車
    通行等情，為兩造所不爭執，並有系爭土地之土地登記謄本
    在卷可稽，且經原審於98年3 月27日會同兩造及宜蘭地政事
    務所人員至現場勘驗測量，有勘驗筆錄、現場照片及宜蘭縣
    宜蘭地政事務所98年7 月3 日宜地二03字第0980006758號函
    檢附土地複丈成果圖（即附圖）在卷可憑，足堪認定。上訴
    人主張其占用系爭土地僅係作為放置該等拌合機設備之用，
    使用價值頗低，原審以系爭土地申報地價年息百分之7 計算
    不當得利金，顯屬過高等語；被上訴人則以系爭土地係作為
    砂石場利用，且周圍土地係作為工廠使用，廠區區塊完整，
    交通方便，原審以系爭土地申報地價年息百分之7 計算不當
    得利金，洵屬適當等語為辯。是本件爭點厥為：上訴人占用
    系爭土地之不當得利金額應以若干計算為適當？茲查：
  (一)按無法律上之原因而受利益，致他人受損害者，應返還其利
    益，民法第179 條前段定有明文。上訴人又無權占有他人土
    地，可能獲得相當於租金之利益，此為社會通常之觀念，最
    高法院61年台上字第1695號著有判例可資參照。查上訴人無
    權占用被上訴人所有之系爭土地，因此獲有相當於租金之利
    益，致被上訴人受有相當於租金之損害，是被上訴人依不當
    得利之法律關係，訴請上訴人給付自97年8 月5 日至同年12
    月4 日占用3 個月期間內之相當於租金之利益，暨自起訴狀
    繕本送達翌日起至清償日止按年息百分之5 計算之遲延利息
    ，自屬有據。
  (二)次按城市地方房屋之年租金，以不得超過土地及其建築物申
    報總價額年息10％為限，土地法第97條第1 項定有明文。又
    所謂「土地及其建築物之總價額」，土地價額依法定地價，
    建築物價額依該管直轄市或縣（市）地政機關估定之價額，
    又法定地價係指土地所有權人依土地法所申報之地價，土地
    法施行法第25條、土地法第148 條亦分別定有明文。查系爭
    土地之申報地價均為280 元，有系爭土地之土地登記謄本附
    卷可考，則上訴人無權占有被上訴人之土地，所能獲得之利
    益自以不超過土地申報地價年息百分之10為限。原審業已至
    系爭土地進行現場使用情況之勘驗，並審酌上訴人無權占用
    之系爭土地均位於工業區內，地處偏僻，鄰近無商家，生活
    機能不佳，惟屬大筆、完整之區塊，作為廠區使用仍具有相
    當之商業利用價值，系爭土地申報地價僅為280 元等情，於
    上開法律規定範圍內，核認計算被上訴人所受之損害應以申
    報地價年息百分之7 為適當，並依此標準，計算自97年8 月
    5 日至同年12月4 日占用3 個月期間內，上訴人應給付之金
    額為5,672 元（計算式：1157.51 平方公尺×280 元×7 ％
    ÷12月×3 月，小數點以下四捨五入），暨自起訴狀繕本送
    達翌日起即98年2 月3 日起至清償日止，按年息百分之5 計
    算之利息，核無違誤，洵屬適當。上訴人雖執前揭情詞置辯
    ，惟本件不當得利金額之計算，僅係以上訴人所占用土地之
    面積為基礎，並未將上訴人占用系爭土地之周圍可能因上訴
    人之占用進而影響被上訴人整體土地利用之其他地塊面積加
    入計算，則上訴人是否得以進入、通行系爭土地周圍之其他
    地塊以利用系爭土地，即非所問；況上訴人應給付之不當得
    利金，既係以相當於租金為計算，所考量者即為上訴人占用
    系爭土地本應支付之地租應為若干，至於上訴人實際利用情
    形固應為本院核定時斟酌之事項，但此尚非唯一考量，仍應
    斟酌系爭土地之客觀使用價值等因素（例如：占用之土地係
    於精華地區，使用價值頗高，如為租用關係，則租用人本應
    支付之租金頗高，而無權占用人卻為物益極低之使用，則此
    時不只應考量占用人實際使用情形，亦應考量遭占用土地之
    土地價值、一般情況下之使用價值等因素），上訴人以其僅
    占用系爭土地放置機台設備，使用價值頗低，主張原審核定
    之不當得利金過高云云，洵無足採。
四、從而，被上訴人本於民法第767 條規定，請求上訴人將系爭
    土地上之地上物拆除，將該部分土地騰空返還被上訴人，並
    應給付上訴人自97年8 月5 日起至同年12月4 日止占用系爭
    土地3 個月期間內之不當得利5,672 元，及自起訴狀繕本送
    達翌日即98年2 月3 日起至清償日止按週年利率5 ％計算之
    利息，為有理由，應予准許，逾此範圍則不予准許。原審據
    此判命上訴人拆屋還地及給付上開金額，並依民事訴訟法第
    38 9條第1 項第3 款，依職權為假執行之宣告，核無違法或
    不當之處。上訴意旨猶執前詞指摘原判決不當，求予廢棄改
    判，為無理由，應予駁回。末按民事訴訟法第436 之2 規定
    對於簡易訴訟程序之第二審裁判，其上訴利益逾第466 條所
    定之額數者，當事人得以其適用法規顯有錯誤為理由，逕向
    最高法院提起上訴或抗告，本件當事人之上訴利益達3,125,
    277 元，為得上訴第三審之簡易案件，經本院第二審判決後
    ，本案尚未確定而尚不得為強制執行，是上訴人陳明願供擔
    保請准宣告免為假執行，自應有預供擔保阻止假執行之必要
    ，本院爰酌定相當之擔保金額准許之。
據上論結，本件上訴為無理由，依民事訴訟法第436 條之1 第3
項、第449 條第1 項、第78條、第第392條第2項，判決如主文。
中    華    民    國    98    年    12    月    21    日
                  台灣宜蘭地方法院民事庭
                      審判長法  官  楊麗秋
                            法  官  張軒豪
                            法  官  陳雪玉
正本與原本無異。
本件不得上訴。
中    華    民    國    98    年    12    月    23    日
                            書記官  詹玉惠


司法院資訊處製作；財團法人民間司法改革基金會備份。
